臺灣高等法院高雄分院民事判決　九十三年度再易字第三二號
　　再　審原告　甲○○
　　訴訟代理人　陳君漢律師
　　再　審被告　乙○○
　　　　　　　　丙○○
　　　　　　　　丁○○
　　　　　　　　戊○○
當事人間請求土地所有權移轉登記事件，再審原告對於中華民國九十三年八月四日本
院九十二年度上易字第一七六號確定判決，提起再審之訴，本院判決如下：
　　　主　　　文
再審之訴駁回。
再審訴訟費用由再審原告負擔。
　　　事實及理由
一、本件再審原告主張略以：(一)再審原告就本件移轉土地所有權登記事件，最主要之
　　攻擊方法，即為錄音帶三捲及卷附錄音帶譯文共五十五頁。並以該錄音帶及其譯
　　文做為兩造間有買賣關係存在之重要根據。而兩造雖對譯文之部分內容有所爭議
　　，然對於其中所表示之對話，確為相關人等所為，其實並無爭執，然確定判決對
　　於前開足以影響判決之錄音帶及其譯文並未斟酌，亦未說明其不予採認之依據與
　　理由，則再審原告依民事訴訟法第四百九十七條之規定請求再審於法有據。(二)除
　　法律有規定者外，關於不動產物權之債權行為，並非要式法律行為。原即無須以
　　書面為必要，則該確定判決以再審原告與鄭玉鳳（即再審被告之被繼承人）未於
　　會議後即簽定書面協議或契約，認再審原告主張伊與鄭玉鳳間就系爭土地確有達
　　成買賣合意云云不足採信，其論理顯與民法第一百五十三條規定及最高法院二十
　　年上字第一七二七號、五十七年台上字第一七三六號判例相違背，顯有應適用法
　　規而未予適用之「適用法規顯有錯誤」之情形。(三)又請求權因十五年間不行使而
　　消滅，民法第一百二十五條定有明文。乃原確定判決竟以再審原告於鄭玉鳳不履
　　行協議時，未積極提出民事訴訟程序，而於十餘年後，始提起訴訟，顯違常情為
　　由，認定再審原告與鄭玉鳳間無土地買賣關係存在。此與常揭法條之規定有違。
　　且原確定判決一方面認定再審被告之時效抗辯為無理由，一方面又以再審原告延
　　宕十餘年始提出訴訟有違常情，此顯係將時效抗辯與實體請求有無理由，二事混
　　為一談，其推論與論理法則有違，顯然消極未適用民事訴訟法第二百二十二條第
　　三項之規定，亦屬適用法規顯有錯誤。爰依民事訴訟法第四百九十六條第一項第
　　一款、第四百九十七條之規定，提起本件再審之訴。聲明求為判決：(一)本院九十
　　二年度上易字第第一七六號確定判決及臺灣屏東地方法院九十一年度訴字第九四
　　六號判決均廢棄。(二)再審被告應連帶給付再審原告新臺幣（下同）七十九萬四千
　　四百四十五元，及自再審訴狀繕本送達翌日起至清償日止，按週年利率百分之五
　　計算之利息。(三)再審被告各應將其所有坐落屏東縣萬丹鄉○○段一九０二地號土
　　地，應有部分九七０八之七九三之所有權移轉登記予再審原告。(四)第一、二審及
　　再審訴訟費用由再審原告負擔。又本件未經言詞辯論，再審被告亦未具狀作何聲
　　明或陳述。
二、按證據之取捨，屬於事實審法院之職權，若其取捨並不違背法令，即不容當事人
    以採證不當指摘（參閱最高法院二十八年上字第二八號判例意旨），又依民事訴
    訟法第四百六十六條不得上訴於第三審之事件，除同法第四百九十六條規定外，
    其經第二審確定之判決，如就足以影響於判決之重要證物，漏未斟酌者，亦得提
    起再審之訴，民事訴訟法第四百九十七條固定有明文。惟所謂重要證物漏未斟酌
    ，係指前第二審言詞辯論終結前，已經存在並已為證據聲明之證據，而第二審法
    院並未認為不必要而仍忽略該證據聲明未為調查，或已為調查而未就其調查之結
    果予以判斷者而言。若在前判決理由中已說明其為不必要之證據，或說明就調查
    之結果並不能為有利再審原告之事實判斷者，則為已加斟酌，不得作為再審理由
    。經查原確定判決已於事實及理由欄第五項(二)內敘明：「上訴人（即再審原告）
    雖主張系爭土地經其與鄭玉鳳生前於七十七年初曾在家族協商中，鄭玉鳳答應以
    四萬元賣給上訴人，在原審並提出當時協商錄音帶一捲及譯文為證，並稱：錄音
    譯文中，鄭玉鳳有說：『為了這塊地，兄弟才會變成這樣』，『他的就是他的，
    我的就是我的，切切也好』等語。『切切』的閩南話就是要把土地分割清楚的意
    思云云。被上訴人（即再審被告）對於當時有過協商之事實及錄音帶內人員之聲
    音固不爭執，惟辯稱：『當時協調約四、五小時，但錄音帶節錄只有十分鐘左右
    ，所以對譯文我們有爭執』，『當時大家都還在爭執，並沒有同意要過戶給上訴
    人』等語。上訴人在本院則又提出錄音帶三捲（六面）及譯文，並稱錄音帶第六
    面在原審提出，當天協商時，被上訴人確實僅交部分錄音帶給上訴人，其餘部分
    之錄音帶上訴人於原審判決後，無意間找到等語。經本院將上訴人提出之三捲錄
    音帶送請法務部調查局鑑定結果，認錄音帶第一捲Ａ面談話之前及第三捲Ｂ面末
    尾是否尚有內容被刪剪情形，認錄音帶第一捲Ａ面談話之前及第三捲Ｂ面末尾是
    否尚有內容被刪剪情形，須由當事人提供錄音帶檢品（即母帶）比對，又錄音帶
    有無如譯文第七頁第十八行『鄭玉鳳：他的就是他的，我的就是我的，切切也好
    』及第二十行『全體稱：是』等語，因其語意非當事人不易理解，歉難比對。有
    鑑定通知書在卷可稽（本院卷(一)第一七二頁），惟上訴人稱並無另外母帶，而鄭
    玉鳳已死亡」等語。足見原確定判決業已於理由內說明因錄音帶並無母帶可供比
    對，故無法鑑定錄音帶是否有內容被刪減之情形，且譯文記載之內容係節錄自錄
    音帶內之談話，其語意非當事人不易理解，而錄音帶之發話人鄭玉鳳業已死亡，
　　故無從加以比對。從而原確定判決既於理由中已說明錄音帶及譯文為不必要之證
　　據，自無漏未斟酌可言。依前揭說明，再審原告以就足以影響判決之重要證物，
　　漏未斟酌為由，提起本件再審之訴，即屬無理由。又原確定判決認定再審原告所
　　提出之錄音帶及譯文尚不足以證明再審原告與鄭玉鳳間有土地買賣關係存在，此
　　項對於證據之取捨，乃屬於事實審法院之職權，且係法院斟酌全辯論意旨及調查
　　證據之結果，依自由心證所為之判斷，並不違背法令，揆諸首揭判例意旨，自不
　　容當事人以採證不當為指摘。再審原告就本院前審取捨證據，認定事實之職權行
　　使，任意指摘其為不當，亦非可採。
三、又按民事訴訟法第四百九十六條第一項第一款所謂適用法規顯有錯誤，係指確定
    判決所適用之法規，顯然不合於法律規定或司法院現尚有效及大法官會議之解釋
    或最高法院現尚有效之判例顯然違反，或消極的不適用法規，顯然影響判決者而
    言（參閱大法官會議釋字第一七七號解釋及最高法院六十年台再字第一七０號判
    例意旨）。經查：
　(一)查「當事人締結不動產買賣之債權契約，固非要式行為，惟對於契約必要之點意
    思必須一致，買賣契約以價金及標的物為其要素，價金及標的物自屬買賣契約必
    要之點，苟當事人對此兩者意思未能一致，其契約即難謂已成立」（參閱最高法
    院四十年台上字第一四八二號判例意旨）。又當事人主張有利於己之事實，就其
    事實有舉證之責。為民事訴訟法第二百七十七條所明定。是以主張法律關係存在
    之當事人，須就該法律關係發生所需具備之特別要件負舉證責任。而本件再審原
　　告既主張伊與鄭玉鳳間有土地買賣關係存在，則再審原告自有先就此項事實（即
　　再審原告與鄭玉鳳間就系爭土地與價金互相同意乙節）舉證之義務。原確定判決
　　已於事實及理由欄第五項(二)內敘明：「據證人即在場參與協商之兩造胞弟鄭水龍
　　證稱：『系爭土地於七十七年間有糾紛，但我不知土地名下屬於誰，是甲○○通
　　知我出面協調，當時兩造都有在場，雙方一見面就吵，吵的很厲害時，鄭玉鳳及
　　丙○○才到場，當時有說系爭土地是屬於鄭昭男的，甲○○說系爭土地要要回去
　　，中間爭執很久，將近三、四個小時』，『在協調吵架中，有聽到鄭玉鳳在激動
　　中說，將土地還給他們，但沒有立下切結書，後來大家不歡而散』，『當時我並
　　不知道系爭土地是誰的，是事後我才聽到他們所言系爭土地是鄭昭男的土地，我
　　是有聽到鄭昭男放棄耕作，後來被法院拍賣，被債權人買走，再由乙○○買回來
　　』等語。顯見兩造在協調中爭執激烈，並無獲致結論。鄭玉鳳雖一度激動說將土
　　地還給他們（即上訴人），要屬一時氣語，且所謂『切切』之閩南話，衡諸當時
　　兩造在激烈爭吵場合，鄭玉鳳不可能表示要將系爭土地賣給上訴人，否則當時若
　　係獲致買賣協議，理應進而訂立書面買賣契約，以昭慎重」等語。足徵原確定判
　　決係以再審原告未能舉證證明其與鄭玉鳳間有土地買賣關係存在，爰維持第一審
　　法院所為駁回再審原告訴請移轉土地所有權登記請求之判決。並非僅因未訂立書
　　面契約即遽認再審原告與鄭玉鳳間無土地買賣關係存在，經核於法尚無違誤。
    又經查最高法院並無「五十七年台上字第一七三六號民事判例」，再審原告竟併
    引用該「判例」指摘本院前審判決以再審原告僅因未與鄭玉鳳訂立書面契約，即
    認伊二人間無土地買賣關係存在等情係違反前揭判例云云，容有誤會，併予敘明
    。
　(二)按事實之真偽，應由事實審法院斟酌辯論意旨及調查證據之結果，依自由心證斷
    之，苟其判斷並不違背法令，即不許當事人以空言指摘（參閱最高法院二十一年
    上字第一四０六號判例意旨）。查原確定判決於事實及理由欄第五項(二)內敘明：
    「雙方如已成立買賣協議，衡情應會及早辦理移轉登記手續，且若被上訴人之被
    繼承人鄭玉鳳拒絕辦理，亦可提起民事訴訟請求所有權移轉登記，詎上訴人竟遲
    至十餘年後才提起本件，顯違常情，自難執前述錄音內容認鄭玉鳳有答應出售系
    爭土地，而有買賣關係存在」等語。無非以再審原告與鄭玉鳳間如果真有土地買
    賣關係存在，則為何再審原告拖延十餘年後，始行使權利？此衡諸吾人日常交易
    之經驗法則，顯有悖常情。因而認定再審原告與鄭玉鳳間並無土地買賣關係存在
    ，此項關於事實真偽之判斷，經核亦無違背法令之處。再審原告空言指摘本院前
    審此項判斷用法錯誤，自屬無據。至於原確定判決於事實及理由欄第五項(一)內敘
    明：「被上訴人（即再審被告）抗辯稱據證人鄭水龍證述家族協商錄音時，甲○
    ○有唸現在是某年某月某日，本件已消滅時效完成等語，惟上訴人甲○○否認錄
    音時有提及年月日，而核該錄音帶送請法務部調查局鑑定，亦未鑑定出有年月日
    之陳述，被上訴人指本件已消滅時效完成，自無證據證明」等語，核此係原確定
    判決就再審被告關於時效已經消滅之抗辯認為並無理由所為之說明，與再審原告
    受敗訴判決之結果無關。且原確定判決並未因再審原告遲至十餘年後始行使權利
    ，即認定再審原告之請求權消滅。足見原確定判決之推論並不違反論理法則。乃
    再審原告竟任意指摘原確定判決將再審被告所為之時效抗辯與其實體上有無理由
    二事混為一談，主張原確定判決適用法規顯有錯誤云云，亦不足採。
四、綜上所述，本件再審之訴核無民事訴訟法第四百九十六條第一項第一款所定之「
    適用法規顯有錯誤」及第四百九十七條所定之「足以影響於判決之重要證物漏未
    斟酌」等再審理由。是再審原告所提起本件再審之訴顯無理由，爰不經言詞辯論
    ，逕以判決駁回之。
五、據上論結，本件再審之訴顯無理由，依民事訴訟法第五百零二條第二項、第七十
　　八條，判決如主文。
中　　華　　民　　國　　　　九十三　　　年　　　十　 　 月　　 十五　　 日
　　　　　　　　　　　　　　　　　　　　　　　　民事第一庭
~B1審判長法官　黃金石
~B2法　　　官　魏式璧
~B3法　　　官　吳登輝
正本係照原本作成。
不得上訴。
中　　華　　民　　國　　　　九十三　　　年　　　十　　　月　　 十八　 　日
~B法院書記官　梁美姿
　　　　　　　　　　　　　　　　　　　　　　　　　　　　　　　　　　　　Ｈ
